臺灣高等法院刑事裁定
109年度侵聲再更一字第1號
聲  請  人
即  被  告  馮滬祥



上列聲請人即被告因妨害性自主案件，對於本院103年度重侵上
更㈥字第2號，中華民國103年8月21日第二審確定判決（臺灣士林
地方法院93年度矚訴字第1號，起訴案號：臺灣士林地方檢察署9
3年度偵字第1631號），聲請再審，本院裁定後，經最高法院發
回，本院更行裁定如下：
    主  文
再審之聲請駁回。
    理  由
一、聲請人即被告甲○○（下稱被告）前於民國109年2月6日針對
    本院103年度重侵上更㈥字第2號判決（下稱原確定判決）提
    起再審，經本院以109年度侵聲再字第2號裁定（下稱原裁定
    ）駁回再審之聲請後，被告不服提起抗告，經最高法院以10
    9年度台抗字第740號裁定撤銷發回原裁定關於附表一之部分
    ，就原裁定附表二部分則裁定駁回抗告，是本件僅針對被告
    以原裁定附表一所示事由聲請再審之部分予以審理，合先敘
    明。
二、聲請意旨略以：
　　本件聲請再審之事由如下，爰依刑事訴訟法第420條第1項第
    6款之規定聲請再審：
　㈠告訴人A女陰道抹片與衛生紙雖然有驗出精液，但沒有查到DN
    A，證明並非被告所有，由證人許俊傑證稱「有精無蟲」代
    表屬於「不孕症」男性或已結紮男性等語、證人石台平亦證
    稱可能係於案發前3日早已溶解之精液等語，均可證明並無
    告訴人所稱案發當天下午性侵之事實，被告已於原確定判決
    審理時指明本項重大證據，但原確定判決竟然未予注意，對
    此明顯有利被告之證據，並未採信，亦未說明理由，明顯有
    「判決不備理由」之違法。
　㈡本件告訴人兩條內褲相隔時間到底多久，關鍵是否人工塗抹
    ，極為重要，原確定判決僅用憑空猜測，推測告訴人第2條
    內褲係在清洗外陰部後旋將新衣褲穿上，時間在數分鐘內，
    與卷內證人Soledad供詞矛盾，事實上告訴人所提供之兩條
    內褲，相隔時間至少2個小時以上，因人體凝血時間頂多10
    分鐘，若有性侵，則告訴人在2小時後換穿之第2條內褲上不
    應再有血跡，如今卻有血跡，且以兩條內褲上精斑之面積、
    位置與形狀，均可證明並非從告訴人體內流出，足以證明為
    人工塗抹，此並經證人石台平、高資敏證述在卷。　　
　㈢依證人石台平、高資敏之證述，可知精斑與血液本不能相融
    ，如今卻在告訴人之兩條內褲中相融，足以證明係人工塗抹
    。
　㈣告訴人之兩條內褲纖維經法務部調查局鑑定結果，認定並無
    任何折損斷裂，足以證明並無性侵。　
三、按法院認為無再審理由者，應以裁定駁回之，刑事訴訟法第
    434條第1項定有明文。又按刑事訴訟法第420條第1項第6款
    規定「有罪判決確定後，因發現新事實或新證據，單獨或與
    先前之證據綜合判斷，足認受有罪判決之人應受無罪、免訴
    、免刑或輕於原判決所認罪名之判決者，為受判決人之利益
    ，得聲請再審」、同條第3項規定「第1項第6款之新事實或
    新證據，指判決確定前已存在或成立而未及調查斟酌，及判
    決確定後始存在或成立之事實、證據」，是依上開規定，得
    據為受判決人之利益聲請再審之「新事實」、「新證據」，
    固不以有罪判決確定前已存在或成立而未及調查斟酌者為限
    ，其在判決確定後始存在或成立之事實、證據，亦屬之；然
    該事實、證據，仍須於單獨觀察，或與先前之證據綜合判斷
    後，得以合理相信其足以動搖原確定之有罪判決，使受有罪
    判決之人應受無罪、免訴、免刑或輕於原判決所認罪名之判
    決者，始足當之。且依此原因聲請再審者，應提出具體之新
    事實或新證據，由法院綜合新證據、新事實，與案內其他有
    利與不利之全部卷證，予以判斷，而非徒就卷內業已存在之
    資料對於法院取捨證據之職權行使加以指摘，或提出與本案
    無關聯性證據演繹（最高法院106年度台抗字第202號裁定意
    旨參照）。
四、經查：
　㈠原確定判決認被告犯刑法第221條第1項之強制性交罪，係以
    被告之供述、證人即告訴人之指訴、證人即告訴人友人Sole
    dad、證人即勞工部職員王寶瑩、證人即婦產科醫師黃文助
    、證人劉義龍警員、證人姜恩威、證人即馬尼拉經濟文化辦
    事處菲僑組組長陳文登、證人即被告配偶彭業萍、證人即被
    告友人陳鵬仁之證述、通聯資料、馬偕醫院受理疑似性侵害
    事件驗傷診斷書、急診病歷影本及96年4月20日馬院醫婦字
    第0960001117號函、刑事警察局93年2月10日刑醫字第09300
    19300號、93年5月21日刑醫字第0930040122號鑑驗書、95年
    1月12日刑醫字第0950001144號函、95年3月9日刑醫字第095
    0026576號函及95年4月14日刑醫字第0950047358號函、法務
    部調查局94年5月25日調科肆字第09400244120號鑑定通知書
    及96年6月7日調科肆字第09600235310號函、國立臺灣大學
    醫學院附設醫院（下稱臺大醫院）96年11月12日校附醫密字
    第0960212681號函、臺北市政府警察局士林分局95年4月25
    日北市警士分刑字第09531225000號函暨所附警員劉義龍之
    職務報告書、受理案件紀錄表、派出所員警工作紀錄簿、刑
    事案件移送簿、處理妨害性自主案件清單、性侵害犯罪事件
    通報表、性侵害案件初步處理紀錄表、駐菲律賓代表處電報
    、外僑出入境資料、棄權協議書、國泰航空公司臺灣分公司
    旅客搭機證明書影本、被告及其家人、友人之出入境資料、
    93年1月中華航空班機時刻表等事證綜合判斷，並就證人高
    資敏、石台平、許俊傑、Roxanne、葉玲芬、馮復華、馮國
    華、馮文、張蘭石、王雪娥之證詞、證人彭業萍部分證詞及
    告訴人A女嗣後於菲律賓遠距訊問時所為陳述如何不足為有
    利被告之認定予以說明，實已詳述其認定被告犯罪所憑之依
    據及證據取捨之理由，此有前開判決書在卷可參。
  ㈡被告雖執上開事由聲請再審；然查：
  ⒈被告主張告訴人陰道抹片與衛生紙驗出精液，但沒有查到DNA
    ，證明並非被告所有部分，業經原確定判決於理由欄貳、㈥
    中敘明「參照被告所提刑事警察局網站關於精液證明之說明
    ，性交後留存於陰道壁之精液並非平均附著，且精液內精子
    數量及分布，並非有一定之標準或濃度，是陰道抹片之檢驗
    結果，將受採集程序、部位、所採集到之精液濃度所影響。
    又遺留在陰道內精液被洗掉或受陰道之自淨作用會逐漸消失
    ，則遺留在陰道內之精蟲，留在陰道下部者較快被陰道下部
    之弱酸性分泌液殺死，留在陰道上部者，因陰道上部分泌液
    為弱鹼性，故可遺留3至4日。本件『告訴人陰道抹片』經顯微
    鏡檢查未發現精子細胞，極為可能因採證時距受害時已隔6
    個小時，遺留在告訴人陰道下部之精液『被洗掉』或受陰道『
    自淨作用』，而流出陰道沾附於告訴人兩件內褲上，復可能
    係當初採集自告訴人陰道下部精液，而該部位精液內精蟲已
    被陰道下部之弱酸性分泌液殺死，或係剛巧採集到內無精蟲
    精液檢體，故有上開未發現精子細胞之鑑驗結果。由於『告
    訴人陰道棉棒』經分析其DNA-STR型別，除被告及告訴人外，
    並未發現有第三人型別存在（刑事警察局95年3月9日刑醫字
    第0950026576號函），又『告訴人陰道抹片』與『告訴人陰道
    棉棒』係同時由馬偕醫院黃文助醫師所採集，以黃文助醫師
    與告訴人及被告並無故舊恩怨，且為處理過一定案件量之專
    業婦產科醫師而言，該『告訴人陰道抹片』與『告訴人陰道棉
    棒』均係黃文助醫師自告訴人陰道內採集，並無造假可能；
    復因告訴人外陰部處女膜僅9點鐘方向有新鮮裂傷，應排除
    有與二人以上性交，既然『告訴人陰道抹片』所採集精液檢體
    與『告訴人陰道棉棒』所採集者同源，且『告訴人陰道棉棒』精
    子細胞層所鑑驗結果與被告DNA-STR型別相同，則『告訴人陰
    道抹片』精液檢體應排除來自「無精蟲症」患者或結紮後男
    子之可能。同理，『告訴人擦拭下體衛生紙』雖鑑驗結果係『
    呈陽性反應，以顯微鏡檢查未發現精子細胞，經分離精子細
    胞層與上皮細胞層抽取DNA檢測，上皮細胞層DNA-STR型別相
    同與告訴人相符，精子細胞層未檢出型別』，然精液內無精
    蟲情形，業如上述，而精子細胞層未能檢出型別，則可能係
    經告訴人『瞬間』擦拭時（按非如兩件內褲有較長時間均穿著
    於告訴人身上），射入陰道內部含精蟲之精液尚未流出，僅
    取得被告性器官抽插時殘留於告訴人外陰部精液或告訴人前
    稱事後曾上廁所，用以擦拭尿液，而令沾附於衛生紙之精液
    量太少，致未能檢出型別，是衛生紙上之精液檢體當亦可排
    除來自『無精蟲症』患者或結紮後之男子可能，均不足以為被
    告對告訴人無性侵害之證明，及其他檢體（即內褲、陰道棉
    棒）係人工塗抹論證基礎」在卷，自無被告所指原確定判決
    未予注意或說明，而有判決不備理由違法之處。
  ⒉被告主張告訴人所提供之兩條內褲間隔時間應至少2個小時以
    上，其上血液與精液為人工塗抹部分，亦經原確定判決分別
    於理由欄貳、㈡㈢中詳述：
　⑴刑事警察局93年05月21日刑醫字第0930040122號鑑驗書檢驗
    結果記載「告訴人內褲（紫色）、告訴人內褲（橘黃色）上
    斑跡以O-Tolidine血跡反應法檢測結果，均呈陽性反應，結
    論為含有血跡」之內容，與證人黃文助醫師之證詞及馬偕醫
    院受理疑似性侵害事件驗傷診斷書相符，足認告訴人於當晚
    到馬偕醫院急診時，處女膜尚有出血情形，因此告訴人斯時
    所穿著之內褲自會沾染血跡；且以告訴人外陰部處女膜9點
    鐘方向有新鮮裂傷，及證人王寶瑩證稱1月23日晚上9時20分
    左右，接到辦事處代表電話，表示告訴人朋友電請協助，其
    回電相約在馬偕醫院見面，到達醫院時其就協助掛號、驗傷
    等語觀之，可見告訴人於接受黃文助醫師採證前，尚有客觀
    之第三人陪同在場，實難認其有充足之時機可自行造成傷勢
    ，告訴人手指甲又無檢測出DNA型別，足見告訴人上開處女
    膜之傷勢應如告訴人於警詢時所述，係當天下午遭被告性侵
    害所造成，並沾染上告訴人前後所穿著之兩條內褲上。又輕
    微傷口出血在短暫時間後固然會凝血，惟傷口在持續扯動、
    碰觸、按壓等各種情形下，即可能再出血，凝血時間亦無法
    以正常情形判斷。本件告訴人受害後有清洗行為，另再接送
    被告小孩、離家尋求友人協助，前往醫院接受檢查，其身體
    未維持靜止狀態，自可能因期間激烈動作或檢查行為，致處
    女膜新鮮裂傷受壓迫而再度出血，凝血情況本難以正常情況
    論，被告僅以正常凝血時間頂多10分鐘，認告訴人提供之兩
    條內褲上血跡為告訴人自行塗抹，並不可採。
　⑵依證人即告訴人、證人黃文助醫師之證詞，足認告訴人所提
    供之兩條內褲穿著於告訴人身上僅隔清洗時間而已，且依法
    務部調查局96年6月7日調科肆字第09600235310號函覆「受
    驗米黃色與淡紫色女用內褲兩件，噴檢後，均出現深紫色（
    精斑陽性）分布於內褲褲底區域，分布區域均約略呈西洋梨
    型。深紫色（精斑陽性）呈現大致呈邊界模糊形狀，未見顯
    著之邊或角」等內容，足認該精斑均分佈於陰道出口附近內
    褲褲底區域無訛，且其分布區域均約略呈「西洋梨型」，僅
    尾部較橢圓形寬大而已。又依被告所提刑事警察局網站關於
    精液證明之說明，性交後留存於陰道壁之精液並非平均附著
    ，且精液內精子數量及分布，並非有一定標準或濃度。遺留
    在陰道內之精液被洗掉或受陰道之自淨作用甚快就消失，則
    遺留在陰道內之精蟲，留在陰道下部者較快被陰道下部之弱
    酸性分泌液殺死，留在陰道上部者，因陰道上部之分泌液為
    弱鹼性，故可遺留3至4日，可知遺留在陰道內精液本會隨女
    性體內洗掉及自淨作用而逐漸流出。再徵以精液等體液流出
    ，因積存於陰道內精液量及女性陰道產生分泌液較尿液黏稠
    ，且均非大量，應可推知不會如尿液一般傾瀉而出，乃一點
    一點逐漸流出，參以女性陰道壁內層為黏膜由很多皺褶形成
    ，陰部肌肉鬆緊亦有差異、坐姿或站姿、靜止或走動、跑步
    等不同姿態，對於腹部、陰部均會產生不同程度之壓迫，自
    均可能影響流出速度，但通常而論，因初期陰道內積存量較
    多，流出較快、較多，後期則逐步遞減，應屬合理推斷。本
    件告訴人兩條內褲穿著時間，均緊接告訴人遭被告性侵害結
    束之時，可能沾染留存於告訴人體內，但因陰道自清作用而
    逐漸排出之精液等體液。另告訴人第一件內褲穿著時間較短
    （按性侵害結束後至浴室清洗止），惟當時積存於女性陰道
    內精液量最多，可能流出較快；而第二件內褲穿著時間較長
    （自清洗後穿上至馬偕醫院黃文助醫師採證時脫下），惟此
    時女性陰道內精液量已減少（按告訴人所清洗乃外陰部，尚
    非陰道內部），但仍會因陰道自淨作用而自體內排出，則先
    後兩條內褲所各沾染精液量，顯無從據以比較。況告訴人於
    當日下午4時32分後某時間發生本案性侵，至當晚9時52分許
    至馬偕醫院止，於長達4、5個小時之時間內，絕不可能靜止
    站立不動（按告訴人於案發當天下午5時10分許，尚接送原
    在彭業萍娘家之被告兒子，前往木柵與彭業萍會合，當日晚
    上7時15分許始離開被告家中等情，業據告訴人於警詢指述
    在卷），則告訴人因走動、或坐、或躺姿勢不同，或拉扯內
    褲等動作，致臀部肌肉擠壓已自陰道內流出而滴落於內褲上
    精液，使精液因外力壓迫，無法因未受干擾而逐漸向外擴散
    ，成為一個圓形或梭狀且邊緣平滑形狀，亦非無可能。此外
    ，告訴人所穿兩條內褲經送鑑定後，法務部調查局、臺大醫
    院分別函覆「送驗內褲精斑形狀，因缺乏其他佐證，無法研
    判是否為人工塗抹」、「貴院函列鑑定事項，並無法由醫學
    檢查或檢驗加以判別，故而本院無法受託辦理」等內容在卷
    ，均無從判別告訴人提供兩條內褲上之精液確為人工塗抹。
　⒊被告主張證人高資敏證述精斑與血跡不能相融部分，固未據
    原確定判決針對此特別說明不予採取之理由，惟此係屬判決
    是否不載理由之違背法令問題，即非常上訴之範疇，與救濟
    認定事實錯誤之再審制度並不相同。況原確定判決綜合前開
    事證後已達被告有為刑法第221條第1項強制性交犯行之確信
    ，被告此部分主張又非當事人所不知或事後方行發現而未及
    調查斟酌或判決確定後始存在或成立之事實、證據，尚難認
    足以動搖原有罪確定判決，而受有輕於原判決罪名之確實性
    ，自與刑事訴訟法第420條第1項第6款、同條第3項聲請再審
    要件之未符。
　⒋被告主張告訴人之兩條內褲纖維經法務部調查局鑑定結果，
    認定並無任何折損斷裂部分，同據原確定判決於理由欄貳、
    ㈨中敘及被告聲請原審將扣案告訴人兩件內褲送請法務部調
    查局鑑定纖維是否有斷裂，雖經法務部調查局函覆「經以放
    大鏡及光纖顯微鏡檢視，未發現明顯外力強烈施與導致纖維
    斷裂情形」等內容，且證人姜恩威證稱：我們檢視兩條內褲
    時，都未發現有外力強烈施予導致纖維斷裂的狀況等語；但
    依告訴人於警詢時陳述自己面對被告性侵害行為之反應是一
    直躲、退到牆角、閉著眼睛、手想推開被告，但沒辦法等語
    ，可見並未提及與被告有相互拉扯內褲之情形，而依卷附事
    證綜合觀之，既可認定被告係違反告訴人之意願對其為強制
    性交之犯行，縱使告訴人當時穿著之內褲遭褪下時，內褲纖
    維未有斷裂之情，亦不足以為對被告有利之認定。
五、綜上，被告所主張再審之內容及所提出之證據資料，均係於
    事實審法院已主張或辯解部分，再事爭執，或係對於原確定
    判決取捨證據、採證認事之職權行使為指摘，未見有提出何
    種「單獨或結合先前已經存在卷內之各項證據資料，予以綜
    合判斷觀察，認為足以動搖原有罪之確定判決，而為受判決
    人無罪、免訴、免刑或輕於原判決所認罪名之判決」之新事
    實、新證據，核與刑事訴訟法第420條第1項第6款所規定之
    再審要件不符，其再審之聲請即無理由，應予駁回。　　
據上論斷，依刑事訴訟法第434條第1項，裁定如主文。
中　　華　　民　　國　　109 　年　　10　　月　　30　　日
                  刑事第四庭  審判長法　官  陳筱珮
                                    法　官  吳元曜
                                    法　官  羅郁婷
以上正本證明與原本無異。
如不服本裁定，應於收受送達後十日內向本院提出抗告狀。
                                    書記官  蔡易霖
中　　華　　民　　國　　109 　年　　11　　月　　2 　　日